臺灣臺中地方法院民事判決　九十一年度訴字第一九七三號
　　原告即反訴被告　乙○○
　　訴訟代理人　　　蔡嘉容律師
　　複　代理人　　　呂秀梅律師
　　被告即反訴原告　甲○○
　　訴訟代理人　　　陳建勛律師
　　　　　　　　　　洪嘉鴻律師
　　複　代理人　　　鄭晃奇律師
右當事人間請求給付工程款等事件，本院於民國九十三年五月二十日言詞辯論終結，
判決如左：
    主      文
被告應給付原告新台幣壹佰零貳萬仟壹佰貳拾伍元及自民國九十一年六月十九日起
至清償日止，按週年利率百分之五計算之利息。
原告其餘之訴駁回。
訴訟費用由被告負擔五分之四，餘由原告負擔。
本判決原告勝訴部分，於原告以新台幣拾伍萬元供擔保後，得假執行。但被告如以
新台幣壹佰零貳萬仟壹佰貳拾伍元為原告供擔保後，得免為假執行。
原告其餘假執行之聲請駁回。
反訴被告應給付反訴原告新台幣貳拾捌萬玖仟參佰捌拾元及自民國九十一年十二月十
八日起至清償日止，按週年利率百分之五計算之利息。
反訴原告其餘反訴駁回。
反訴訴訟費用由反訴被告負擔十分之三，餘由反訴原告負擔。
本判決反訴原告勝訴部分，得假執行。
反訴原告其餘假執行之聲請駁回。
    事實及理由
壹、本訴部份：
  一、原告主張：兩造於民國（下同）八十九年三月十八日簽訂工程合約書（下稱系
      爭契約），約定由原告承攬被告及訴外人林隆機所有、坐落台中縣潭子鄉○○
      ○段第二七○－五、二七○－六、二七一－八、二七一－九地號等四筆土地上
      房屋興建工程（下稱系爭工程），總工程款為新台幣（下同）六百四十萬元，
      付款辦法為：訂金百分之十開工百分之十基礎板百分之十二樓板百分
      之十三樓板百分之十四樓板百分之十屋頂百分之五外部拆架百分之五
      請領使用執照百分之十增建及圍牆百分之五內部粉刷百分之五地板磨
      石子初坏完成百分之五完工交屋百分之五。原告業於九十年十月三日申領使
      用執照，依兩造契約約定，被告即應給付第一至九期及第十一期工程款共計五
      百四十四萬元，惟被告迄僅給付四百十萬元，尚欠一百三十四萬元拒不給付，
      爰依契約之法律關係請求被告給付工程款等語。並聲明：(一)被告應給付原告一
      百三十四萬元，及自起訴狀繕本送達翌日（即九十一年六月十九日）起至清償
      日止，按週年利率百分之五計算之利息。(二)原告願供擔保，請准宣告假執行。
  二、被告則以：依兩造系爭契約之約定，系爭工程完工期限為三百個工作天，被告
      並應於簽約之日起五日內開工，工程款則依施工完成進度請領，是必須原告依
      系爭契約所定之施工階段全部施作完成後，被告始有給付該階段工程款之義務
      。惟原告自八十九年三月二十三日開工後，因其作輟無常，致系爭工程進度嚴
      重落後，經被告多次催促，原告均置之不理；又原告所主張已完成之各階段工
      程，各期工程均有部份未完工，且已施作部分皆有重大瑕疵，依約被告並無給
      付各期款之義務，然被告為期系爭工程順利進行並保障工程品質，故先行給付
      部分工程款，並於各期付款時，按瑕疵之程度暫扣工程款，而原告於請領工程
      款時亦表示將依約修復瑕疵，然原告嗣後並未就瑕疵之部分進行修補，原告既
      未依約將系爭建物施作完工，其逕訴請被告給付工程款，實屬無據，在原告舉
      證證明系爭建物已達完成階段前，原告依約本無請領各期工程款之請求權。又
      系爭工程因原告施工進度嚴重落後、且已施作之工程有嚴重瑕疵，被告僅以答
      辯狀繕本之送達為終止系爭契約之意思表示等語，資為抗辯。並聲明：(一)原告
      之訴及假執行之聲請均駁回。(二)如受不利判決，願供擔保免為假執行。
  三、訴狀送達後，原告不得將原訴變更或追加他訴，但擴張或減縮應受判決事項之
      聲明者，不在此限，民事訴訟法第二百五十五條第一項第三款定有明文。原告
      起訴原請求被告給付一百五十四萬元，及自起訴狀繕本送達翌日起至清償日止
      按週年利率百分之五計算之法定遲延利息，於訴訟進行中，就請求之本金部分
      ，減縮為請求被告給付一百三十四萬元，乃屬減縮應受判決事項之聲明，核與
      上揭規定相符，應先敘明。
  四、兩造不爭執之事實：
    (一)兩造於八十九年三月十八日簽訂系爭契約，由原告負責系爭工程之施作，總工
      程款為六百四十萬元，付款辦法為：訂金百分之十開工百分之十基礎板
      百分之十二樓板百分之十三樓板百分之十四樓板百分之十屋頂百分之
      五外部拆架百分之五請領使用執照百分之十增建及圍牆百分之五內部
      粉刷百分之五地板磨石子初坏完成百分之五完工交屋百分之五，及系爭工
      程於八十九年三月二十三日開工，於原告停止施工時，系爭工程並未全部施作
      完成。
    (二)被告已於九十年十月三日領得系爭工程使用執照（台中縣政府工務局八八工建
      使字第一四九二號使用執照）。
    (三)自原告停止系爭工程之施作後，被告並未自行施工，系爭工程於本院會同兩造
      及鑑定人勘驗時之狀況，即為原告停止施作實之狀況。
    (四)被告業已給付原告工程款四百十萬元。
  五、兩造爭執之事實：
    (一)兩造系爭契約約定之完工期限三百天，是否應扣除雨天及例假日，暨被告施作
      系爭工程有無遲延完工。
    (二)原告主張系爭工程已於九十年十月三日申領使用執照，其已完成第一至第九期
      及第十一期之工程，被告計應給付工程款之金額為五百四十四萬元。被告則抗
      辯系爭工程已施作部分，各期工程均有部份未完工，且皆有重大瑕疵。是兩造
      就此爭執之焦點厥為按系爭工程施作之進度被告應給付之工程款金額為何及系
      爭工程已施作部分有無瑕疵。
  六、得心證之理由：
    (一)按工作未完成前，定作人得隨時終止契約，民法第五百十一條定有明文。查，
      系爭工程迄未完工，而兩造間系爭契約經被告以九十一年七月二日所提出答辯
      狀繕本之送達為終止之意思表示，並經被告於本院九十一年七月九日行言詞辯
      論程序時時，當庭表明終止系爭契約之意思，則兩造間系爭契約至遲於九十一
      年七月九日業已生終止之效力，兩造間系爭契約關係因而消滅，揆之上開規定
      甚明。
    (二)第按定作人之終止契約，乃使現存繼續的契約關係，向將來消滅之行為，故終
      止契約，僅使契約自終止時起，嗣後失其效力，則承攬人於契約終止前已完成
      部分之工作所得請求之報酬，自不受任何影響。經查，兩造於系爭契約中固約
      定系爭工程之報酬按工程進度分期給付，惟因兩造於系爭契約中並未具體約定
      各期工程應施作之項目為何，致無法釐清各工程項目應屬何期工程範圍內之工
      作，經兩造協商後乃於訴訟中協議依鑑定之方式，確定系爭工程已施作部分之
      總價，並以鑑定結果決定被告實際應付之工程款金額，不再依兩造系爭契約第
      四條所定分期方式計算付款額，而經會同兩造確認系爭工程原告停止施工時之
      狀況後，囑託台灣省建築師公會鑑定之結果，原告未施作部分之工程價值為一
      百十八萬六千五百十元、未施作之水電工程價值為九萬零三百六十五元，有台
      灣省建築師公會九十二年五月二十三日九十二台建師鑑（九二○○二）字第○
      ○四一－三號函送之鑑定報告書附卷可稽，則依兩造系爭契約約定之報酬、原
      告施作之進度計算，原告已施作之工程部分總價值為五百十二萬三千一百二十
      五元，扣除被告業已支付之工程款四百十萬元後，則被告應再給付之工程款金
      額為一百零二萬三千一百二十五元。被告雖以台灣省建築師公會上揭鑑定報告
      書所採鑑定方式，係以兩造系爭契約約定之工程項目、金額扣除未施作項目部
      分進行認定，並非依本院囑託意旨所示就系爭房屋已完工部分進行鑑定價值之
      方式為之，其鑑定方法不正確，而指鑑定報告不可採，並請求再將本件送請台
      灣省土木技師公會重新鑑定等語。惟查，姑不論台灣省建築師公會係經兩造合
      意之鑑定單位，且台灣省建築師公會上揭鑑定報告書所採之鑑定方式，經函詢
      被告再次指定之鑑定單位台灣省土木技師公會之結果，亦認：「有關計算已施
      作部分建物之價值，由現況已施作估列，或由未施作項扣除均屬可行，至於何
      者較正確，恐難斷言，僅能由兩者結果中，定出合理範圍，並從中期能獲得共
      識之價款。」有該公會九十二年十月二十四日（九二）省土技字第四○八五號
      函在卷可按，台灣省建築師公會上揭鑑定報告書所採鑑定方式，既為目前鑑定
      建物價值實務所採方式之一，且其採用鑑定方式所得鑑定結果亦無明顯不正確
      之情形，則被告請求再次送鑑定，核無必要。基上，原告請求被告給付工程款
      一百零二萬三千一百二十五元，即屬有據。
    (三)被告又抗辯系爭工程原告已施作部分有嚴重瑕疵，為原告所否認，並辯稱被告
      稱有瑕疵部分多為交屋前之細部整修工作等語。查，系爭工程經囑託鑑定人鑑
      定之結果，認「原告已施作的工程有明顯瑕疵的是漏水部分，原告雖然有修補
      ，但我們認為應該再修補，再修補所需費用就是鑑定報告書防水工程費所示。
      至於其他是數量與施工品質的問題，並無其他明顯的瑕疵。」等情，業經鑑定
      建築師羅榮源到庭結證明確，參之被告書狀所載系爭工程瑕疵狀況略為漏水、
      化糞池規格不合、磁磚及地磚未貼、門窗未安裝、油漆未粉刷、水電未施作等
      ，被告所稱「瑕疵」除漏水及化糞池規格外，類多為系爭工程未施作之部分，
      要非工程施作瑕疵問題，各該未施作部分鑑定時業經以未施作項目予以扣除，
      毋庸再予贅論，至於漏水等瑕疵部分之修補費用問題，業經被告提起反訴，其
      詳如反訴部分。
    (四)至被告另抗辯原告施作系爭工程有遲延之情事，兩造並就系爭契約兩造約定之
      完工期限「三百天」是否應扣除雨天及例假日有所爭執。查被告雖抗辯原告施
      作系爭工程有遲延之情事，然兩造於系爭契約第六條第二款雖有「全部工程限
      於開工之日起三百工作天。」之約定，惟並未約定遲延之具體效果，且被告除
      主張因原告遲延而終止系爭契約外，並未進而主張任何因遲延所生之法律上效
      果，故原告就系爭工程施作有無遲延，即於本件判決之結果無影響，故不予論
      述，附此敘明。
  七、綜據上述，原告依契約之法律關係，訴請被告給付工程款一百零二萬三千一百
      二十五元及自九十一年六月十九日（即自起訴狀繕本送達翌日）起至清償日止
      ，按週年利率百分之五計算之法定遲延利息，即屬有據，應予准許。逾上開金
      額之請求，則無理由，應予駁回。
  八、兩造均陳明願供擔保，分別聲請宣告假執行或免為假執行，經核原告勝訴部分
      ，合於法律規定，爰各酌定相當之擔保金額宣告之。至原告敗訴部分，其假執
      行之聲請，因訴之駁回而失所依據，無從准許，應併予駁回。
貳、反訴部分：
  一、反訴原告主張：兩造於八十九年三月十八日簽訂系爭契約後，系爭工程迄今不
      但尚未完工，且已施作之部分工程品質甚差，無法達到可使用之程度，雖經兩
      造多次協調善後事宜均無法成立，因反訴被告所施作之工程品質未達契約約定
      之品質，反訴原告勢需另行請人進行後續工程及修繕，其因而支出之修繕費用
      乃肇因於反訴被告施工不良所致，自應由反訴被告負擔，經反訴原告委請訴外
      人永全工程行估價之結果，修繕費用計需三百十六萬四千九百十元，反訴原告
      先為部分之請求，待鑑定後再依鑑定結果請求實際需給付之金額等語。並聲明
      ：(一)反訴被告應給付反訴原告一百萬元，及自反訴起訴狀繕本送達翌日（即九
      十一年十二月十八日）起至清償日止，按週年利率百分之五計算之利息。(二)反
      訴原告願供擔保，請准宣告假執行。
  二、反訴被告主張：反訴原告指系爭工程施作有嚴重瑕疵，乃肇因於反訴原告對於
      工程進度及施工順序、習慣之誤會所致，反訴原告所稱之瑕疵如污水排水系統
      、油漆粉刷、水電開關、門窗安裝、樓梯扶手、工作孔等，都是因施工順序或
      施工慣例尚未施作之項目，而漏水部分待地板及屋頂防水層完工即可消除，至
      化糞池部分並無規格不符之處，否則無法領得使用執照；又未施作及瑕疵部分
      均經過鑑定，反訴被告雖認鑑定報告書所列之未施作及瑕疵修補費用過高，惟
      反訴被告願接受鑑定報告書之意見等語。並聲明：(一)反訴原告之訴及假執行之
      聲請均駁回。(二)如受不利判決，願供擔保免為假執行。
  三、兩造不爭執之事實：與本訴部分同，茲引用之。
  四、兩造爭執之焦點：系爭工程已施作部分有無瑕疵並瑕疵所需修繕費用為何。
  五、得心證之理由：
    (一)按工作有瑕疵者，定作人得定相當期限，請求承攬人修補之。承攬人不於前項
      期限內修補者，定作人得自行修補，並得向承攬人請求償還修補必要之費用，
      或解除契約或請求減少報酬，民法第四百九十三條第一、二項、第四百九十四
      條亦有明文。經查，反訴原告主張系爭工程反訴被告已施作部分有各層樓板、
      牆壁及屋頂龜裂漏水之瑕疵部分，業經囑託台灣省建築師公會鑑定屬實，並經
      鑑定建築師羅榮源到庭結證明確，已詳如前開本訴部分六(三)所述，是反訴原告
      主張系爭工程反訴被告已施作部分有漏水之瑕疵，其因修繕漏水之瑕疵而須支
      出修繕費用，即堪信惟真正，而因系爭工程修繕漏水瑕疵所需之費用，經囑託
      鑑定之結果計需二十八萬九千三百八十元，有前揭台灣省建築師公會鑑定報告
      書可按，則反訴原告依上開規定請求反訴被告償還修補瑕疵必要費用二十八萬
      九千三百八十元，自屬有據。
    (二)再反訴原告主張反訴被告就系爭工程化糞池部分之施作，亦有未依設計圖採用
      十人份安裝之規格不符之瑕疵，為反訴被告所否認，並抗辯確依設計圖安裝十
      人份化糞池等語。查，反訴被告就系爭工程之化糞池部分，確係依約安裝十人
      份之化糞池，業據反訴被告提出預鑄式建築物污水處理設施出場證明書影本資
      為佐證，並經調閱台中縣政府八十八工建使字第一四九一、一四九二號使用執
      照案卷查核屬實，且參之建築工程完竣後，應由起造人會同承造人及監造人向
      建築管理機關申請使用執照，建築管理機關核發使用執照前，需查驗主要構造
      、室內隔間及建築物主要設備等與設計圖樣相符者，始能核發使用執照，為建
      築法第七十條所明定，而污物、污水或其他廢棄物處理設備，乃為建築法第七
      十條所稱建築物主要設備之一，復為台灣省建築管理規則第三十三條第三款所
      明定，本件反訴被告承造之系爭工程，既經台中縣政府工務局於九十年十月三
      日核發八八工建使字第一四九二號使用執照，顯見其有關化糞池之規格並無與
      設計圖不符之處，否則當無可能取得使用執照甚明，是反訴原告主張系爭工程
      反訴被告所安裝之化糞池有規格不符之瑕疵，尚難採取。
    (三)至反訴原告另主張系爭工程尚有污水排水系統、門窗、隔間牆、油漆、電器、
      給水設備、樓梯扶手等重大瑕疵部分，均為反訴被告所否認。經細繹反訴原告
      所指之上述瑕疵，其詳細項目係指：正面磁磚未貼、浴室天花板未施工、浴室
      止滑地磚未施工、浴室壁磚未施工、廚房壁磚未施工、外牆晴雨漆未粉刷、室
      內牆壁天花板水泥漆未施工、門窗未施作、兩棟房屋之工作孔未堵塞、屋頂防
      水設施未施工、屋頂百葉窗未施作、污水管未接、樓梯扶手未施工、水電設備
      開關未裝、水電設備未裝等，然依反訴原告之上開主張，上開部分均係反訴被
      告依約應施作而未施作之項目，並非反訴被告施作有瑕疵之部分，自無修繕之
      問題，而各該未施作項目之費用，於鑑定系爭工程實際施作部分之價值時，業
      經於鑑定報告中扣除，兩造間系爭契約既經反訴原告終止，則系爭契約終止後
      ，反訴原告因自行續作未完工程而支出之費用，乃反訴原告自行完成工程應支
      出之必要費用，並非修繕費用，自無請求反訴賠償之理，是反訴原告請求反訴
      被告給付上開未施作項目之施作費用，洵乏論據。
  六、綜據上述，反訴原告依定作人之修補請求之規定，訴請反訴被告賠償修繕費用
      二十八萬九千三百八十元及自九十一年十二月十八日（即反訴起訴狀繕本送達
      翌日）至清償日止，按週年利率百分之五計算之法定遲延利息，即屬有據，應
      予准許。逾上開金額之請求，則無理由，應予駁回。
  七、按所命給付之金額未逾五十萬元之判決，法院應依職權宣告假執行，為民事訴
      訟法第三百八十九條第一項第五款所明定。本件反訴所命給付之金額為二十八
      萬九千三百八十元，未逾五十萬元，爰依上述規定，依職權宣告假執行。兩造
      雖均陳明願供擔保，分別聲請宣告假執行或免為假執行，反訴原告勝訴部分業
      依職權宣告假執行，已如上述，至反訴原告敗訴部分，其假執行之聲請，因訴
      之駁回而失所依據，應予駁回，附此敘明。
參、本件判決之結果已臻明確，兩造其餘攻擊防禦方法，經審酌均於判決結果無影響
    ，爰不一一論述，附此敘明。
肆、據上論結，本件原告之訴及反訴原告之反訴，均一部有理由一部無理由，依民事
    訴訟法七十九條、第三百八十九條第一項第五款、第三百九十條第二項、第三百
    九十二條，判決如主文。
中　　　華　　　民　　　國　　九十三　　年　　　六　　　月　　　四　　　日
　　　　　　　　　　　　　　　　　臺灣臺中地方法院民事第二庭
~B法　　　官　呂麗玉
右為正本係照原本作成
如不服本判決，應於判決送達後二十日內，向本院提出上訴狀。
中　　　華　　　民　　　國　　九十三　　年　　　六　　　月　　　四　　　日
~B法院書記官
